【裁判字號】    94,訴,1605
【裁判日期】    950214
【裁判案由】    侵權行為損害賠償等
【裁判全文】
臺灣板橋地方法院民事判決              94年度訴字第1605號
原      告  甲○○
訴訟代理人  李文平律師
?????  宋錦武律師
被      告  涂界富即太原土木包工業
右當事人間請求侵權行為損害賠償事件，經本院於民國95年?月
18日言詞辯論終結，判決如左：
    主    文
原告之訴及假執行之聲請均駁回。
訴訟費用由原告負擔。
    事實及理由
一、原告起訴原主張依民法第184 條第?項之規定，請求被告賠
    償原告新台幣（下同）582 ，606 元及自92年5 月20日起至
    清償日止按年息百分之五計算之利息，嗣於民國95年1 月18
    日於本院言詞辯論期日，言詞提出再追加依民法第179 條前
    段之規定為備位之聲明，請求被告賠償531,757 元及自92年
    5 月20日起至清償日止按年息百分之五計算之利息，係基於
    同一基礎事實所為訴之追加，核與民事訴訟法第255 條第1
    項第2 款之規定尚無不合，先予敘明。
二、原告起訴主張：
(一)、原告與訴外人利源營照股份有限公司（下稱利源公司）間定
    有工程勞務採購合約，雙方合意承購利源公司噴漿工程勞務
    ，其中第二期工程款582,606 元，利源公司屆期未為給付，
    原告遂於92年8 月25日起訴請求，在該案件訴訟進行中，因
    訴外人乙○○作證證稱系爭工程款已經原告同意減縮為531,
    75 7元，且經原告同意後將上開金額之工程款支付被告，致
    原告在上開訴訟中受敗訴判決。惟訴外人乙○○實際上未經
    原告同意便擅自將系爭工程款縮減為53 1,757元並支付被告
    ，被告與訴外人乙○○二人間顯有行為分擔及意思聯絡，應
    負共同侵權行為之責。爰先位聲明請求被告返還582,606 元
    及自92年5 月20日起至清償日止按年息百分之五計算之利息
    ，並聲明願供擔保請准宣告假執行。
(二)、原告與利源公司間之第二期工程款應屬原告所有，被告無法
    律上之原因而受領該筆工程款，致原告受有損害，依不當得
    利法律規定，被告應返還所受領之金額。爰備位聲明請求被
    告返還531,757 元及自92年5 月20日起至清償日止按年息百
    分之五計算之利息，並聲明願供擔保請准宣告假執行。
三、被告則以：原告當初係借用伊之發票向利源公司請款，故利
    源公司將系爭工程款給付被告，而當時因原告所聘請之工人
    在工寮中鬧事，利源公司認為被告為承攬之業者，要被告出
    面解決，被告遂將工程款中之30萬元拿出來解決工人鬧事之
    糾紛，另外原告之前曾向被告借款，被告將原告所欠之款項
    扣除後，剩餘之金額已返還原告，並聲明原告之訴駁回。
四、本件原告主張被告與訴外人乙○○二人，未經原告同意擅自
    共同無權處分原告之工程款債權，被告受領531,757 元工程
    款係無法律上之原因而致原告受有損害，爰先位依侵權行為
    法律規定請求被告賠償其損害，並後位依不當得利法律關係
    請求被告返還所受領之金額。被告則否認與訴外人乙○○間
    有共同對原告實施侵權行為，並否認自利源公司所領得之工
    程款為不當得利。則本件首應審究者即為：被告是否對原告
    實施侵權行為？以及被告所受領之系爭工程款對原告而言是
    否成立不當得利？本院認為基於下述原因，原告請求無理由
    。
五、按因故意或過失，不法侵害他人之權利者，負損害賠償責任
    ，民法第184 條第1 項前段固有明文。惟上開法律規定所稱
    之權利是否包括債權，本院認為應採否定說。其理由在於債
    權係屬相對權，存在於當事人之間，債權人對於給付標的物
    或債務人之給付行為並無支配力，第三人亦無從處分；且債
    權不具典型之社會公開性，第三人難以知悉；同一債務人之
    債權人有時甚多，加害人之責任將無限擴大，不合社會生活
    上損害合理分配原則；且涉及債務人之意思自由及社會經濟
    生活的競爭，應作限制解釋方為公平；又同法第184 條第1
    項後段規定，可作為侵害債權之規範基礎，足以發揮保護債
    權之效能。基於上述理由，本院認為民法第184 條第1 項前
    段所指之權利，不包括債權，合先敘明。
六、經查，原告主張其工程款債權受被告及訴外人乙○○共同不
    法侵害，爰依民法第184 條第1 項前段，請求被告負侵權行
    為損害賠償責任。惟債權非屬民法第184 條第1 項前段所保
    護之權利，已詳如前述，此外，原告亦未提出任何主張或舉
    證證明被告受領系爭款項，係故意以違背善良風俗之方法加
    損害於原告，原告依侵權行為法律關係先位請求被告給付58
    2,606 元及自92年5 月20日起至清償日止按年息百分之五計
    算之利息，顯無理由，無從准許，應予駁回。原告先位聲明
    受敗訴判決，其假執行之聲請即失所依據，應併予駁回。
七、再按，關於民法第179 條所謂無法律上之原因而受利益，致
    他人受損害，係指受利益與損害間需有因果關係，即一方之
    受利益與他方之受損害，需互為因果，且其因果關係需為直
    接的，其間之因果關係是否直接存在，應以受益之原因事實
    與受損之原因事實是否同一為斷，此即學說上所稱之直接因
    果關係。而在給付型之不當得利類型，一方基於他方之給付
    而受利益，是否致他人受損害，應依給付關係作為判斷標準
    。易言之，即由給付者，向受領給付者，請求返還無法律上
    之原因受領之利益，其主要理由在於：維護當事人間信賴關
    係及危險合理分配，包持當事人間之抗辯，且為何人向何人
    主張不當得利提供明確之判斷標準。查，被告所受領之531,
    757 元工程款係訴外人利源公司所為之給付，則上開工程款
    之給付關係存在於利源公司與被告之間，原告未曾給付上開
    工程款予被告。則原告主張被告受領上開工程款無法律上之
    原因縱使為真，惟原告與被告間既無給付關係已如上述，則
    原告依據不當得利法律關係，備位聲明請求被告給付原告53
    1, 757元，亦顯無理由，無從准許，應予駁回。原告備位聲
    明受敗訴判決，其假執行之聲請即失所依據，應併予駁回。
八、因本案事證已臻明確，兩造其餘主張陳述及所提之證據，均
    毋庸再予審酌，附此敘明。
九、結論：本件原告之訴為無理由，依民事訴訟法第78條，判決
    如主文。
中    華    民    國    95    年    2     月    14    日
                  民事第三庭    法  官  邱育佩
以上正本係照原本作成
如對本判決上訴，須於判決送達後20日內向本院提出上訴狀
中    華    民    國    95    年    2     月    14    日
                                書記官  王苑琦


司法院資訊處製作；財團法人民間司法改革基金會備份。
